臺灣板橋地方法院民事判決　　　　　　　 95年度訴字第873號
原　　　告　丁○○
訴訟代理人　王東山律師
複代理人　　李美寬律師
　　　　　　林孝甄律師
被　　　告　卓富有限公司
法定代理人　乙○○
　　　　　　　　　　　　8樓
訴訟代理人　林辰彥律師
複代理人　　黃淑怡律師
　　　　　　施欲琛律師
　　　　　　陳佑仲律師
訴訟代理人　甲○○
上列當事人間清償借款事件，本院於中華民國95年12月26日言詞
辯論終結，判決如下：
    主  文
原告之訴及假執行之聲請均駁回。
訴訟費用由原告負擔。
　　事實及理由
一、原告主張：被告於民國（下同）94年11月11日向原告借款新
    臺幣（下同）800,000 元，並同意另給付原告20,000元之交
    通補助費，是原告遂於同日至合作金庫銀行存入800,000 元
    至被告帳戶，而被告則開立支票號碼RK0000000 ，付款銀行
    為合作金庫銀行三重分行，發票日為94年11月18日，金額為
    820,000 元之支票乙紙（下稱系爭支票）交予原告，並由被
    告公司之財務經理鄭淳澤於其後背書，作為清償之用。詎上
    開系爭支票經原告提示後，竟不獲付款，為此爰依票據法第
    126 條及民法第478 條之規定提起本件訴訟等語，並聲明：
    (一)被告應給付原告820,000 元，及自94年12月13日起至清
    償日止，按年息6%計算之利息。 (二)並 願供擔保，請准宣
    告假執行。
二、被告則以：
(一)被告公司否認與原告有任何借貸關係，被告公司之所以於94
    年11月11日收領是筆800,000 元之匯款，係因訴外人陳彬於
    94年11月2 日與訴外人鄭淳澤共同投資3.400,000 元入股被
    告公司後，旋向被告公司要求借票，並保證票期屆至時會自
    行負責軋付票款，被告公司遂應其所請開立面額1,000,000
    元、發票日為94年11年11日、票號為RK0000000 、付款銀行
    為合作金庫三重分行之支票乙張交予陳彬，待票期屆至即94
    年11月11日被告公司上開支票甲存戶頭確有匯入乙筆金額，
    惟僅有800,000 元，猶不足200,000 元，被告公司因恐跳票
    無端害及已身之票信，緊急自被告公司帳戶再提領200,000
    元轉存入上開支票甲存戶頭，俾使訴外人陳彬所借上開支票
    得以順利兌現。換言之，係訴外人陳彬先向被告公司借票（
    即上開面額1,000,000 元之支票）。嗣屆期並未自行補足金
    額，由被告公司墊付200,000 元，迄未償還。故猶欠被告公
    司200,000 元。
(二)系爭票號RK0000000 之支票與另一張票號RK0000000 支票，
    係被告公司因原財務經理甲○○擬辦理離職移交時發現短少
    告丁○○竟能持有上開已申報掛失止付之系爭支票；至於另
    一張亦申報遺失之支票則由訴外人戊○○持有；本件原告丁
    ○○持有之系爭支票背面有「鄭淳澤」背書，另名訴外人戊
    ○○持有之另張支票背面則有陳彬背書，而鄭淳澤、陳彬2
    人又恰巧係於94年11月2 日以隱名入股方式共同投資3,400,
    000 元予被告公司之人，惟如今2 人均行方不明。又無論係
    與原告丁○○抑或與訴外人戊○○，被告公司從未有任何接
    觸及交易往來，遑有與之告貸，抑或直接收授票據等語，資
    為抗辯。
(三)聲明：１、原告之訴及假執行聲請均駁回。２、如受不利判
    決，願供擔保請准免假執行。
三、兩造不爭執事項：
(一)被告公司設於合作金庫三重分行第0000000000000 號甲存帳
    戶於94年11月11日匯入1筆800,000元。
(二)原告所執系爭票號RK0000000 之支票1 紙，被告公司於94年
    11月8日向合作金庫三重分行申請票據掛失止付在案。
四、本院之判斷：
(一)原告主張被告於94年11月11日向原告借款800,000 元，並同
    意另給付原告20,000元之交通補助費，是原告遂於同日至合
    作金庫銀行存入800,000 元至被告帳戶內，而被告則開立支
    票號碼RK0000000 ，付款銀行為合作金庫銀行三重分行，發
    票日為94年11月18日，金額為820,000 元之支票乙紙交予原
    告，並由被告公司之財務經理鄭淳澤於其後背書，作為清償
    之用。詎上開系爭支票經原告提示後，竟不獲付款等語；惟
    被告則以並無向原告借貸及上開系爭支票係被告遺失已於94
    年11月8 日向合作金庫三重行申請票據掛失止付等語置辯。
    經查：
１、按「票據債務人不得以自己與發票人或執票人之前手間所存
　　抗辯之事由對抗執票人。但執票人取得票據出於惡意者，不
　　在此限。」，票據法第13條定有明文。準此，發票人非不得
　　以自己與執票人間所存之抗辯事由對抗執票人，此觀票據法
　　第13條本文之反面解釋自明。又票據固為文義證券、無因證
    券；惟如發票人一旦提出其基礎原因關係不存在之對人抗辯
    ，執票人自應就該基礎原因關係存在之積極事實負舉證責任
    最高法院92年度臺上字第557 號及87年度臺上字第1701號判
    決意旨可資參照。故本件原告既主張係依借貸之原因關係直
    接與被告間收受系爭支票，然被告否認兩造間有借貸之法律
    關係，並提出授受票之『基礎原因關係不存在之對人抗辯』
    拒絕支付，是依上揭判決意旨可知，原告自必須就該基礎原
    因關係存在之積極事實（亦即借貸關係），負舉證責任，不
    得僅憑持有系爭支票，而以票據無因性原則云云，即遽向被
    告請求給付票款。故原告主張依票據法第126 條之規定，請
    求被告給付票款，自難認有理由。
２、次按民事訴訟如係由原告主張權利者，應先由原告負舉證之
    責，若原告先不能舉證，以證實自己主張之事實為真實，則
    被告就其抗辯事實即令不能舉證，或其所舉證據尚有疵累，
    亦應駁回原告之請求。又請求履行債務之訴，除被告自認原
    告所主張債權發生原因之事實外，應先由原告就其主張此項
    事實，負舉證之責任，必須證明其為真實後，被告於其抗辯
    事實，始應負證明之責任，此為舉證責任分擔之原則（最高
    法院17年上字第917 號、43年臺上字第377 號判例意旨參照
    ）。準此，如當事人主張有金錢借貸關係存在，須就其發生
    所須具備之特別要件即金錢之交付與借貸意思表示相互一致
    負舉證責任。而交付金錢之原因多端，或為買賣，或為贈與
    ，或因其他之法律關係而為交付，非謂一有金錢之交付，即
    得推論授受金錢之雙方當然為消費借貸關係。若僅證明有金
    錢之交付，未證明借貸意思表示互相一致者，尚不能認有金
    錢借貸關係存在。本件原告主張被告於94年11月11日向原告
    借款800,000 元，是原告遂於同日至合作金庫銀行存入800,
    000 元至被告帳戶，固提出合作金庫銀行存款憑條存根聯影
    本1 紙為證，並有證人戊○○本院言詞辯論時證稱：「94年
    11月份的時候陳斌曾向我借錢800,000 元，那時候我沒有那
    多錢，我說我有位朋友丁○○，看他是否要跟他借，陳斌說
    好，我才上臺北陳斌收票，票是卓富公司的票，支票我就交
    給丁○○，丁○○與陳斌在電話中講好之後，我才上臺北向
    陳斌拿票的，而且丁○○也是在匯款後，卓富公司才開票的
    。他說是卓富公司要用的」；惟被告否認有向原告借貸，並
    辯稱：被告公司之所以於94年11月11日收領上開800,000 元
    之匯款，係因訴外人陳彬於94年11月2 日與訴外人鄭淳澤共
    同投資3.400,000 元入股被告公司後，旋向被告公司要求借
    票，並保證票期屆至時會自行負責軋付票款，被告公司遂應
    其所請開立面額1,000,000 元、發票日為94年11 年11 日、
    票號為RK0000000 、付款銀行為合作金庫三重分行之支票乙
    張交予陳彬，待票期屆至即94年11月11日被告公司上開支票
    甲存戶頭確有匯入乙筆金額，惟僅有800,000 元，猶不足20
    0,000 元，被告公司恐害於自身債信，乃緊急自被告公司帳
    戶再提領200,000 元轉存入上開支票甲存戶頭，俾使訴外人
    陳彬所借上開支票得以順利兌現，是上開800,000 元之匯款
    並非借貸之款項等語，並提出股權轉讓協議書、被告公司活
    期存款存摺影本各1 紙為證，復經證人即被告公司員工丙○
    ○於本院言詞辯論時證稱：「被告複代理人問：是否認識鄭
    淳澤？證人答：朋友，認識5 、6 年。被告複代理人問：是
    否介紹入股被告公司？證人答：有的。被告複代理人問：當
    時鄭淳澤與陳斌是否認識？證人應該不認識，鄭淳澤常進入
    公司才認識陳斌。被告複代理人問：是否有看過協議書？（
    提示被證四）證人答：有看過。被告複代理人問：當時為何
    只有鄭淳澤簽名？證人答：陳斌、鄭淳澤要入股，公司協議
    由鄭淳澤代表簽名。股款的交付的情形，有付4,000,000 餘
    元到公司，之後沒有多久陳斌就向公司借票，所以公司就借
    他1,000,000 元的票，後來陳斌有還錢，他先匯款800,000
    元，後來再籌200,000 元，200,000 元是我們公司籌的。我
    們公司的會計大肚子，公司的人有空誰就去跑。原告複代理
    人問：陳斌、鄭淳澤何人比較早入公司？證人答：我不是很
    清楚，但比較早的是鄭淳澤。原告複代理人問：鄭淳澤本來
    不認識陳斌，後來一起入股？證人答：因為我有問鄭淳澤，
    他說他與陳斌有共同朋友，所以他們才入股。原告複代理人
    問：入股的股金是否交足？證人答：這個要問財務。法官問
    ：是否有見過戊○○？證人答：我沒有印象。法官問：800,
    000 元匯給公司的，是何人匯的？證人答：我不知道，陳斌
    只打電話進公司而已。」及證人己○○結證稱：「被告複代
    理人問：卓富公司，丁○○是否認識？證人答：丁○○我不
    認識，卓富公司與我樓上樓下鄰居。被告複代理人問：是否
    認識陳斌？證人認識。被告複代理人問：何時認識的？證人
    答：94年9 月。鄭淳澤也認識在11月初或底的時候認識。朋
    友介紹認識陳斌的時候，他說對經營公司很有意願，所以就
    介紹卓富公司的卓小姐與陳斌認識。被告複代理人問：是否
    知道陳斌與卓富的協議？證人答：詳細內容不清楚，後來我
    有聽到卓富公司的人講，陳斌要以10,000,000元入股卓富公
    司。陳斌、卓小姐都有跟我講。被告複代理人問：是否知道
    陳斌向卓富借1,000,000 元？證人答：知道，陳斌匯4,000,
    000 元的給卓富公司，陳斌曾向卓富借1,000,000 元的支票
    ，卓小姐不放心就跟我講，就找陳斌到我公司的會議室請我
    協調這件事情，我告訴卓小姐陳斌已經匯款4,000,000 元，
    且股份尚未轉讓，應該沒有不放心的。被告複代理人問：是
    否知道借票後發生的事情？證人答：卓小姐有在找陳斌，陳
    斌說4,000,000 元已經匯入，怎可能不還1,000,000 元，之
    後陳斌只匯款800,000 元給卓富，由卓富自行籌款200,000
    元，後來陳斌就避不見面，我不清楚發生何事情。原告複代
    理人問：是否知道陳斌匯款的來源？證人答：不清楚。」（
    上開證人之證詞見本院卷所附95年11月23日言詞辯論筆錄）
    。是依原告提出匯款800,000 元之存款憑條1 紙，固可證明
    確有匯款至被告帳戶內，惟依上開證人戊○○之證詞直接借
    貸800,000 元之人係陳斌並非被告，至表明上開800,000 元
    係被告欲借貸，亦係證人戊○○聽聞陳斌所述。再縱證人戊
    ○○所證述為真，其所接觸之人係陳斌及鄭淳澤2 人，然上
    開2 人亦非被告公司之股東或員工。是以原告提出匯款800,
    000 元之存款憑條，僅得證明原告確有交付金錢予被告之事
    實，但交付金錢之原因多端，或為買賣，或為贈與，或因其
    他之法律關係而為交付，非謂一有金錢之交付，即得推論授
    受金錢之雙方當然為消費借貸關係，因之，殊難徒憑原告所
    提出之上開證據，遽以憑認兩造間具有消費借貸意思表示相
    互一致之事實。是原告主張兩造具有消費借貸契約等語，尚
    乏依據，洵難採信。
(二)基上，原告僅證明將800,000 元匯入被告之帳戶內，惟原告
    究係基於原告出借金錢予被告之意思所為抑係為訴外人陳斌
    清償向被告借貸1,000,000 元或係因其他原因而匯款？仍無
    從認定。故原告並未舉證證明兩造間確有借貸意思之合意，
    殊難徒憑原告交付金錢予被告戶頭，逕認兩造間成立借貸契
    約關係。
五、綜上所述，原告依票據及借貸契約之法律關係，請求被告給
    付如訴之聲明所示，為無理由，應予駁回。又原告之訴既經
    駁回，其假執行之聲請亦失所附麗，應併予駁回。
六、本件事證已臻明確，兩造其餘攻擊、防禦方法及舉證，經本
    院審酌後，認對於判決結果均無影響，爰不一一論述，併此
    指明。
據上論結，本件原告之訴為無理由，依民事訴訟法第78條，判決
如主文。
中　　華　　民　　國　　96　　年　　1 　　月　　9 　　日
                      民事第二庭  法  官  潘  長  生
以上正本證明與原本無異。
如對本判決上訴，須於判決送達後20日內向本院提出上訴狀（需
按他造人數附繕本）。
中　　華　　民　　國　　96　　年　　1 　　月　　9 　　日
                              　書記官　許 清 琳
